臺灣高等法院民事判決　　　　　　　　　100年度上字第172號
上　訴　人　　永豐商業銀行股份有限公司
法定代理人　　邱正雄
訴訟代理人　　吳敏綺
被　上訴人　　李允晨
上列當事人間請求清償借款事件，上訴人對於中華民國99年8月
31日臺灣士林地方法院98年度重訴字第319號第一審判決提起上
訴，本院於100年6月29日言詞辯論終結，判決如下：
    主  文
原判決關於駁回上訴人後開第二項之訴部分，及該部分假執行之
聲請，暨訴訟費用(除確定部分外)之裁判均廢棄。
被上訴人應給付上訴人新台幣貳佰陸拾捌萬肆仟壹佰伍拾壹元。
第一、二審訴訟費用(除確定部分外)由被上訴人負擔。
    事實及理由
一、上訴人主張：伊原名稱為台北區中小企業銀行股份有限公司
    ，嗣變更名稱為台北國際商業銀行股份有限公司，後與建華
    商業銀行股份有限公司合併，並更名為永豐商業銀行股份有
    限公司。被上訴人於民國81年4月7日邀原審共同被告吳玉女
    （已於99年10月27日死亡─見本院卷(二)第5頁）擔任連帶保
    證人，向伊借款新台幣（下同）1,200萬元（下稱系爭借款
    ），約定借款期間為81年4月7日起至82年4月7日止，每月按
    期付息，本金到期還清，利息按年息10%計付，如未按期償
    還本金或繳納利息時，逾期6個月以內應另按約定利率之一
    成計算加付違約金，逾期6個月以上應另按約定利率之二成
    計算加付違約金。詎被上訴人並未按期償還，經伊聲請拍賣
    抵押物後，仍有本金1,026萬9,551元，及自85年9月7日起至
    清償日止按年息10%計算之利息，暨自85年9月7日起至清償
    日止按上開利率20%計算之違約金迄未受償，爰依消費借貸
    契約關係，求為命被上訴人給付1,026萬9,551元及自85年9
    月7日起至清償日止按年息10%計算之利息，暨自85年9月7日
    起至清償日止按上開利率20%計算違約金之判決。(上訴人訴
    請原審共同被告吳玉女連帶給付部分，業經原審判決上訴人
    敗訴確定─見本院卷(二)第55、69頁)。
二、被上訴人則以：系爭借款之清償日為82年4月7日，上訴人之
    借款債權請求權已罹於15年之時效而消滅。又伊係自81年5
    月6日起未依約繳交本息，故系爭借款債權之違約金應自81
    年5 月7日起算，非自85年9月7日起算，該違約金債權亦已
    罹於時效而消滅云云，資為抗辯。
三、原審判決上訴人敗訴，上訴人僅就敗訴之其中268萬4,151元
    違約金債權(即自85年9月7日起至98年9月28日止之違約金債
    權)部分聲明不服，提起上訴，其上訴聲明為：(一)原判決關
    於駁回上訴人後開第(二)項之訴部分廢棄。(二)被上訴人應給付
    上訴人違約金268萬4,151元。(未聲明不服部分，已告確定)
    被上訴人答辯聲明：上訴駁回。
四、上訴人主張被上訴人於81年4月7日邀原審共同被告吳玉女擔
    任連帶保證人，向伊借款1,200萬元，因被上訴人未按期清
    償，經伊拍賣抵押物抵償後，尚餘本金1,026萬9,551元迄未
    受償之事實，業據提出公司變更登記事項卡、借據、台北國
    際商業銀行客戶歷史資料查詢明細表、他項權利證明書、土
    地暨建物登記謄本、台灣台北地方法院民事執行處85年9 月
    28日分配表(下稱系爭分配表)、債權計算書、帳務往來明細
    可稽(見原審卷第32至43、52頁；本院卷(一)第17頁；本院卷
    (二)第53、54頁)，且為被上訴人所不爭執(見原審卷第51頁背
    面、58、60頁；本院卷(二)第43頁背面)，自堪信為真實。
五、上訴人主張違約金債權為獨立之債權，並未罹於消滅時效等
    語。雖被上訴人予以否認，並以前揭情詞置辯，但查：
(一)、按違約金之約定，為賠償給付遲延所生之損害，於債務人給
    付遲延時，債權人始得請求，既非定期給付之債務，與民法
    第126條所規定之性質不同，其時效為15年而非5年(最高法
    院98年台上字第911號判決參照)。又消滅時效完成，債務人
    僅取得為拒絕給付之抗辯權而已，其請求權並非當然消滅，
    原本債權已罹於時效，但於債務人為時效抗辯前，其違約金
    債權仍陸續發生，而已發生之違約金債權並非民法第146條
    所稱之從權利，其請求權與原本請求權各自獨立，消滅時效
    亦分別起算，是原本請求權雖已罹於時效，已發生之違約金
    請求並不因而隨同消滅(最高法院96年度台上字第2540號、
    97年度台上字第477號判決意旨、99年度第5次民事庭會議決
    議意旨參照)。
(二)、依被上訴人所出具之借據所示，被上訴人係於81年4月7日向
    上訴人借貸系爭借款，約定借款期間為1年，至82年4月7日
    止，償還方式為按期付息，本金到期還清，利息按年息10%
    計付，於每月7日繳付，如未按期償還本金或繳納利息時，
    逾期6個月以內應另按約定利率之一成計算加付違約金，逾
    期6個月以上應另按約定利率之二成計算加付違約金(見原審
    卷第36頁)。查被上訴人於81年4月7日借款後，曾陸續繳付
    81年4月7日起至81年8月20日止之利息45 萬3,333元、81年8
    月21日起至81年11月8日止之利息26萬3,333元及違約金8萬
    7,333元，嗣因被上訴人未依約清償，經上訴人拍賣第三人
    周廷鑑所提供之擔保物後，於85年10月份受償714萬7,673元
    ( 含85年9月6日以前之利息)，尚有本金1,026萬9,551元迄
    未清償等情，有土地暨建物登記謄本、台灣台北地方法院民
    事執行處85年9月28日分配表(下稱系爭分配表)、帳務往來
    明細可稽(見原審卷第39至43頁；本院卷(二)第53、54頁)，且
    為被上訴人所不爭執，已如上述，是上訴人主張被上訴人尚
    積欠其本金1,026萬9,551元，及自85年9月7日(即上開分配
    結算日之翌日)起算之利息及違約金，自非無稽。
(三)、系爭借款之清償日為82年4月7日，已如上述，則上訴人對被
    上訴人之借款返還請求權自82年4月8日起即可行使，惟上訴
    人遲至98年7月20日始向原審聲請對被上訴人核發支付命令(
    見原審卷第7頁)，已逾15年，並經被上訴人於98年9月29日
    在原審為時效抗辯(見原審卷第51頁背面)，依民法第125條
    、第146條規定，上訴人就系爭借款本金及利息之請求權即
    因罹於時效而消滅(最高法院99年度第5次民事庭會議決議意
    旨參照)，此固經原審駁回上訴人就上開部分之請求確定在
    案。惟查，上訴人因被上訴人未按期償還本金或利息，而依
    約產生之違約金債權係按月陸續發生，經上訴人實行抵押權
    受償後，尚有本金債權1,026萬9,551元及自85年9月7日起算
    之利息迄未受償，已如前述，則上訴人就系爭借款債權之違
    約金請求權時效，依民法第129條第2項第5款、第137條第1
    項規定，應自85年9月7日重行起算，是被上訴人抗辯系爭借
    款債權之違約金請求權時效應自81年5月7日起算云云，自不
    足取。又上開未受償之本金債權自85年9月7日起至98年9月2
    8日(即被上訴人為時效抗辯之前一日)止所產生之違約金債
    權，既係在被上訴人為時效抗辯前，因被上訴人有遲延給付
    本息之情事而陸續產生，依首揭說明，自非屬本金債權之從
    屬債權，其時效為15年，且應獨立於本金債權外，另行起算
    。上訴人既已於98年7月20日向原審聲請核發支付命令，請
    求被上訴人給付上開違約金債權(見原審卷第8頁)，顯未逾
    15年時效期間。又上訴人主張上開未受償之本金債權1,026
    萬9,551元自85年9月7日起，至98年9月28日止所產生之違約
    金經計算為268萬4,151元，既為被上訴人所不爭執(見本院
    卷(一)第17頁；本院卷(二)第43頁背面)，則上訴人依據消費借
    貸契約關係，請求被上訴人給付違約金268萬4,151元，自屬
    有據。
六、綜上所述，上訴人依據消費借貸契約關係，請求被上訴人給
    付違約金268萬4,151元部分，自屬有據，應予准許。原審就
    上開部分所為上訴人敗訴之判決，並駁回其假執行之聲請，
    尚有未洽，上訴論旨指摘原判決此部分不當，求予廢棄改判
    ，為有理由，爰由本院廢棄改判如主文第2項所示。
七、至兩造其餘之攻擊或防禦方法及未經援用之證據，經本院斟
    酌後，認為均不足以影響本判決之結果，自無逐一詳予論駁
    之必要，併此敘明。
八、據上論結，本件上訴為有理由，依民事訴訟法第449條第1項
    、第78條，判決如主文。
中    華    民    國    100    年    7    月    13    日
                    民事第十二庭
                        審判長法  官  吳謀焰
                              法  官  李昆曄
                              法  官  許紋華
正本係照原本作成。
如不服本判決，應於收受送達後20日內向本院提出上訴書狀，其
未表明上訴理由者，應於提出上訴後20日內向本院補提理由書狀
（均須按他造當事人之人數附繕本）上訴時應提出委任律師或具
有律師資格之人之委任狀；委任有律師資格者，另應附具律師資
格證書及釋明委任人與受任人有民事訴訟法第466條之1第1項但
書或第2項（詳附註）所定關係之釋明文書影本。如委任律師提
起上訴者，應一併繳納上訴審裁判費。
中    華    民    國   100    年    7     月    14    日
                              書記官  廖逸柔
附註：
民事訴訟法第466條之1（第1項、第2項）：
對於第二審判決上訴，上訴人應委任律師為訴訟代理人。但上訴
人或其他法定代理人具有律師資格者，不在此限。
上訴人之配偶、三親等內之血親、二親等內之姻親，或上訴人為
法人、中央或地方機關時，其所屬專任人員具有律師資格並經法
院認為適當者，亦得為第三審訴訟代理人。